【裁判字號】    91,勞上,69
【裁判日期】    920401
【裁判案由】    給付退休金
【裁判全文】
臺灣高等法院民事判決  九十一年度勞上字第六九號
    上  訴  人  碧悠電子工業股份有限公司
    法定代理人  陳宏輝
    訴訟代理人  鄭洋一律師
    複代理人    李文欽律師
                曾紀穎律師
    被  上訴人  甲○○
    訴訟代理人  路春鴻律師
                陳詩文律師
右當事人間給付退休金事件，上訴人對於中華民國九十一年十月二十二日臺灣新竹地
方法院九十一年勞訴字第七號第一審判決提起上訴，本院判決如左：
    主      文
原判決關於命上訴人給付逾新台幣壹佰伍拾柒萬肆仟捌佰參拾陸元及其中新台幣壹佰
肆拾伍萬零肆佰貳拾元自九十一年四月二十六日起，其餘新台幣壹拾貳萬肆仟肆佰壹
拾陸元自九十一年八月十五日起，均至清償日止按年息百分之五計算之利息部分及該
部分假執行之宣告暨命上訴人負擔訴訟費用之裁判均廢棄。
右開廢棄部分，被上訴人在第一審之訴及其假執行之聲請均駁回。
其餘上訴駁回。
第一審訴訟費用關於命上訴人負擔部分及第二審訴訟費用由上訴人負擔拾份之伍，餘
由被上訴人負擔。
    事      實
甲、上訴人方面：
壹、聲明：
一、原判決廢棄。
二、右廢棄部分，被上訴人於第一審之訴暨假執行之聲請均駁回。
貳、陳述：除與原判決記載相同者外，補稱略以：
一、駐外津貼並非勞基法所稱之工資。
二、退步言，縱  鈞院認派駐津貼應屬平均工資之範疇，上訴人公司於九十年六月廿
    九日公告，就派駐人員（含總經理以下）將由上訴人代付之派駐津貼，自九十年
    七月一日起改以七折給付，並均已通知派駐人員知悉。且被上訴人於「九十年九
    月十二日」與上訴人重新訂定派駐契約，兩造就駐外津貼數額之合意，顯為每月
    一、六八０美元
三、又九十年十二月上訴人公司董事會決議通過，爾後有關駐外人員之津貼補助，應
    由該單位自行承擔。
參、證據：引用原審立證方法。
乙、被上訴人方面：
壹、聲明：上訴駁回。
貳、陳述：除與原判決記載相同者外，補稱略以：
一、系爭派駐津貼係屬工資之性質。
二、上訴人片面調整系爭派駐津貼，被上訴人自不受其拘束，且系爭派駐津貼改由碧
    強公司發放，亦無礙於該派駐津貼應算入被上訴人薪資之事實。
參、證據：除引用原審立證方法外，補提：新台幣對美元匯率日資料一份。
    理      由
一、被上訴人主張：其自民國（下同）六十一年二月二十一日起在上訴人碧悠電子工
    業股份有限公司（下稱碧悠公司）任職，迄至九十一年三月二十六日退休，年資
    總計三十年餘，上訴人公司並於九十一年四月二十五日給付部分退休金新台幣（
    下同）二百五十萬七千二百三十元。緣被上訴人於八十九年九月十三日起，依上
    訴人公司之指示，派駐至上訴人公司在大陸地區成立之子公司即訴外人碧強科技
    有限公司（下稱碧強公司）任職，兩造並簽訂上訴人公司國外子公司人員派駐契
    約書（下稱派駐契約書），所領薪資悉依被上訴人公司訂定之「碧悠電子工業股
    份有限公司國外子公司管理辦法」（下稱碧悠公司國外子公司管理辦法）辦理，
    即除按派駐前之職位支領薪資外，並發給派駐津貼。被上訴人係比照課長級職務
    派任，故初受派任在大陸碧強公司任職時，每月除薪資新台幣四萬二千八百五十
    元外，尚加發派駐津貼美金二千四百元。惟上訴人公司於九十年六月二十九日，
    未經被上訴人同意，竟片面宣布自同年七月一日起將派駐津貼改按原津貼之七折
    計付，即被上訴人原領駐外津貼由二千四百美元降為一千六百八十美元；上訴人
    公司於九十年十二月，又片面宣布將派駐津貼改依薪資（四萬二千八百五十元）
    八折（即再降至台幣三萬四千二百八十元），並由大陸碧強公司自九十年十二月
    起按大陸人民幣計付，被上訴人及其他派駐人員得知後，雖迭向上訴人公司表示
    反對，惟均不獲置理，被上訴人遂於九十一年二月六日向上訴人公司提出擬於同
    年三月一日退休之要求，於同年三月二十五日接獲上訴人公司准予退休之通知，
    並於次日辦理退休手續後離職。茲上訴人公司給付之駐外津貼有差額：、九十
    年七月至同年十一月，短少新台幣十二萬四千四百十六元。、九十年十二月一
    日至九十一年三月二十六日，短少新台幣一十九萬二千二百五十一元，二者合計
    三十一萬六千六百六十七元（計算式見附件一）。另上訴人公司給付之退休金，
    其平均工資之計算有誤（見附表），致短付退休金三百十九萬零六百二十元（計
    算式見附件二）。爰請求上訴人公司給付三百五十萬七千二百八十七元，及其中
    三百一十九萬零六百二十元自九十一年四月二十六日起，其餘三十一萬六千六百
    六十七元自起訴狀繕本送達翌日（即九十一年八月十五日）起之法定遲延利息。
    上訴人對被上訴人於六十一年二月二十一日起任職上訴人公司，於八十九年九月
    十三日經上訴人公司派駐大陸碧強公司，被上訴人於九十一年三月二十六日退休
    ，上訴人給付退休金二百五十萬七千二百三十元等情不爭執。但否認其短付駐外
    津貼及退休金，辯以：駐外津貼之性質，乃係鼓勵勞工遠赴海外地區工作之鼓勵
    性給與，非服務之對價，至多僅得認係派駐海外之差旅津貼，該津貼顯非勞動基
    準法第二條第三款所指之工資；且由於該項津貼係對勞工因工作環境不同所為之
    補償，依法應由碧強公司發放，況其既係為碧強公司之營運服務，更理應如此。
    退步言，縱認派駐津貼係屬勞基法平均工資之範籌，被上訴人於於八十九年九月
    間派駐碧強公司，所領津貼係依「碧悠公司國外子公司管理辦法」支領每月美金
    二千四百元，上訴人公司於九十年六月廿九日公告就派駐人員（含總經理以下）
    將由上訴人代付之派駐津貼，自九十年七月一日起改以七折給付（即被上訴人原
    二四００美元改為一六八０美元），並均已通知派駐人員知悉，被上訴人知悉該
    公告後，自九十年七月起領取該津貼，未曾表示異議，被上訴人並於九十年九月
    十二日與上訴人重新訂定派駐契約，顯兩造就被上訴人駐外津貼數額之合意，為
    每月一、六八０美元。另九十年十二月，上訴人公司董事會依該碧悠公司國外子
    公司管理辦法第十條決議通過，爾後有關駐外人員之津貼補助，應由該單位自行
    承擔，被上訴人請求津貼差額及退休金差額，自屬無據等語。
    （原審為上訴人敗訴之判決，上訴人提起上訴。）
二、被上訴人主張其於六十一年二月二十一日起任職上訴人公司，於八十九年九月十
    三日經上訴人公司派駐大陸碧強公司，被上訴人於九十一年三月二十六日退休，
    上訴人給付退休金二百五十萬七千二百三十元等情，業據提出離職證明書、支票
    影本、派駐契約書等為證，且為上訴人所不爭執，堪認為真正。
三、被上訴人另主張其於八十九年九月十三日經上訴人公司派駐大陸碧強公司，兩造
    簽有派駐契約書，依該契約書約定，兩造薪津悉依碧悠公司國外子公司管理辦法
    辦理，依該管理辦法，上訴人除應支領原薪資外，另應發給派駐津貼，被上訴人
    原支派駐津貼美金二千四百元，惟上訴人於九十年六月二十六日片面宣佈自同年
    七月一日起改按原津貼七折計，復於九十年十二月片面宣布改依薪資八折並由碧
    強公司支付，自九十年七月至九十一年三月二十六日止，上訴人共計短付駐外津
    貼三十一萬六千六百六十七元，爰請求上訴人給付之。上訴人則否認有短發駐外
    津貼情事，並以上開情詞置辯。經查：
(一)、
１、被上訴人提出之兩造派駐契約書約定「甲方（即碧悠公司）派遣乙方（即被上訴
    人）至碧強公司工作，駐外期間之權利義務事項約定如下：：：：四、本契約書
    未盡事宜悉依甲方國外子公司管理辦法及其他相關規定辦理。：：」，被上訴人
    提出之碧悠公司國外子公司管理辦法第四條規定「派駐人員駐外期間：：：薪資
    ；按派駐前之職位支領薪資：：。派駐津貼：香港、大陸地區依下列標準支給，
    ：：ｂ、原職務課長及副課長級人員每月美金二四００元。：：。」、第十條規
    定「本辦法經董事會通過後實施，修正時亦同。」（見原審卷第一六至一九頁）
    。又上訴人公司上開國外子公司管理辦法於九十年十二月二十八日經碧悠公司第
    十二屆第八次臨時董事會議通過「自九十一年度起，派駐津貼改以原在台領薪資
    百分之八十計算，改由派駐子公司負擔，以充分反應真實營運狀況及大陸地區稅
    法現況，今後派駐津貼調整授權董事長決定。」，有上訴人提出被上訴人不爭執
    真正之會議紀錄可稽（見原審卷第八二、八三頁）。
２、依上述，堪認上訴人依兩造所訂派駐契約書約定，有依其國外子公司管理辦法規
    定給付被上訴人駐外津貼之義務，即於該國外子公司管理辦法經上訴人公司董事
    會於九十年十二月二十八日依該辦法第十條規定修正前，上訴人均應依該辦法原
    第四條規定，給付被上訴人駐外津貼按月美金二四００元；於上訴人公司董事會
    九十年十二月二十八日修正後，上訴人應給付被上訴人依被上訴人原在台支領薪
    資百分之八十計算之駐外津貼。雖董事會決議由派駐之子公司負擔駐外津貼，惟
    此乃上訴人公司與其子公司碧強公司間之關係，上訴人依兩造派駐契約書應給付
    被上訴人之駐外津貼義務並不因而免除。
３、上訴人公司雖於九十年六月二十九日公告自同年七月一日起該公司派駐大陸人員
    之出差旅費以七折計付（見原審卷第八一頁），惟此乃上訴人公司單方意思，與
    兩造間派駐契約書約定有違，上訴人自不得執此公告拘束被上訴人。另被上訴人
    於九十年九月十二日與上訴人所訂派駐契約書，其第四條仍約定「本契約書未盡
    事宜悉依甲方國外子公司管理辦法及其他相關規定辦理。…」（見原審卷第一九
    頁），而斯時，國外子公司管理辦法尚未經董事會修正，上訴人自不得以被上訴
    人於九十年九月十二日與其另訂派駐契約書之事實主張被上訴人同意派駐津貼依
    其九十年六月二十九日公告（即改依原支津貼之七折計付）支付。
４、又上訴人於八十九年九月六日、九十年九月十二日兩度與上訴人簽訂派駐契約書
    ，均約定「本契約書未盡事宜悉依甲方國外子公司管理辦法及其他相關規定辦理
    。」，則嗣上訴人公司董事會於九十年十二月二十八日依該國外子公司管理辦法
    第十條修正駐外津貼數額，上訴人即不得以其簽訂派駐契約書時不知該第十條規
    定主張董事會不得修正駐外津貼數額。
(二)、茲計算被上訴人得請求上訴人短付之駐外津貼：
１、九十年七月至九十年十一月，上訴人應依約定按月給付美金二四００元，惟上訴
    人實際以七支計付，其短付金額為新台幣一十二萬四千四百一十六元。計算式：
    （七月2400*0.3*34.3）+（八月2400*0.3*34.8）+（九月2400*0.3*34.6）+（十
    月2400*0.3*34.6）十（十一月2400*0.3*34.5）＝124416。（兩造對上開美金對
    新台幣匯率均不爭執）。
２、九十年十二月至九十一年三月二十六日，上訴人應依被上訴人在台原支領薪資百
    分之八十計付駐外津貼，此部分已由上訴人大陸子公司碧強公司發給（此為被上
    訴人所不爭執），上訴人並無短付之情。從而，被上訴人請求上訴人給付此一期
    間之駐外津貼差額一十九萬二千二百五十一元部分，即屬無據。
３、綜上，被上訴人所得請求之駐外津貼差額於新台幣一十二萬四千四百一十六元及
    自起訴狀繕本送達翌日起算之法定遲延利息部分為有理由，應予准許，逾上開部
    分之請求為無理由，不應准許。
四、被上訴人另主張上訴人給付之退休金，其平均工資之計算有誤（見附表），致短
    付退休金三百十九萬零六百二十元（計算式見附件二），請求上訴人給付之。上
    訴人則以上開情詞置辯。經查：
(一)、
１、查兩造對被上訴人於勞基法實施前退休金年資基數為二十五個基數，應按退休前
    三個月平均工資計算退休金，及被上訴人於勞基法實施後之退休金年資基數為二
    十個基數，應按退休前六個月平均工資計算退休金乙節，均不爭執。
２、上訴人原給付之退休金，其退休前三個月平均工資係以被上訴人九十一年二月、
    一月、九十年十二月之在台原領薪資按月新台幣四萬二千八百五十元計算，其平
    均工資為新台幣四萬二千八百五十元；其退休前六個月平均工資係以被上訴人九
    十一年二月、一月、九十年十二月、十一月、九月在台原領薪資按月新台幣四萬
    二千八百五十元及九十年十一月、十月、九月所領駐外津貼按日美金五十六元（
    即每月美金一千六百八十元）計算，其平均工資為七萬一千七百九十九元（見附
    表）。
３、
、被上訴人主張退休前三個月或退休前六個月平均工資，均應以其在台原領薪資新
    台幣四萬二千八百五十元及駐外津貼按月美金二四００元計算。上訴人則抗辯駐
    外津貼非「工資」不應計入。
、按勞動基準法第二條第三款規定：「工資：謂勞工因工作而獲得之報酬；包括工
    資、薪金及按計時、計日、計月、計件以現金或實物等方式給付之獎金、津貼及
    其他任何名義之經常性給與均屬之」。另勞基法實施前之工廠法施行細則第四條
    規定「本法所稱工資係指工人因工作而獲得之報酬。不論以工資、薪金、津貼、
    獎金、或其他任何名義按時、按日、計月、計件給與者均屬之。」。惟既係工資
    仍應以該項給與屬經常性給與，因工作而獲得之報酬為範圍。
    查本件駐外津貼係上訴人對於派駐大陸地區工作之員工，按月所發給之給付，而
    派駐期間是以年為單位，非短期、偶然之性質，可認為係酬傭員工遠赴大陸地區
    工作之特殊辛勞及生活上不便，故該項「駐外津貼」與勞務之提供具有對價性，
    且屬於經常性之給與，應為工資之一部分，於計算「平均工資」時自應將之計入
    。
、從而，被上訴人退休前三個月（即九十一年二月、一月、九十年十二月）之平均
    工資應為七萬七千一百三十元[（42850+42850*0.8）+（42850+42 850*0.8）+（
    42850+42850*0.8 ）]/3=77130。退休前六個月（即九十一年二月、一月、九十
    年十二月、十一月、十月）之平均工資應為壹拾萬壹仟肆佰柒拾元[（42850+428
    50*0.8）+（42850+42 850*0.8）+（42850+ 42850*0.8）+（42850+2400*34.5）
    +（42850+2400*34.6）+（42850+2400*34.6）/6=[77130+77 130+77130+125650+
    125890+125890]/6=101470。
(二)、依此計算，被上訴人於勞基法實施前之退休金為77130*25＝0000000元；勞基法
    實施後之退休金為101470*20＝0000000元，合計為三百九十五萬七千六百五十元
    （0000000+0000000＝0000000）。乃上訴人僅給付二百五十萬七千二百三十元，
    尚短付一百四十五萬零四百二十元（0000000-0000000＝0000000。
    從而，被上訴人請求上訴人給付退休金差額於一百四十五萬零四百二十元及自九
    十一年四月二十六日（按勞基法施行細則第二十九條規定雇主應給付之勞工退休
    金應自勞工退休之日起三十日內給付之）起至清償日止按年息百分之五計算之利
    息部分為有理由，應予准許，逾此數額之請求為無理由，應予駁回。
五、綜上所述，被上訴人請求上訴人給付一百五十七萬四千八百三十六元（其中駐外
    津貼一十二萬四千四百一十六元、退休金差額一百四十五萬零四百二十元）及其
    中一百四十五萬零四百二十元自九十一年四月二十六日起，其餘一十二萬四千四
    百一十六元自九十一年八月十五日起，均至清償日止按年息百分之五計算之利息
    部分為有理由，應予准許，逾上開部分之請求為無理由，應予駁回。乃原審就上
    開超過上開應准許部分為上訴人敗訴之判決，並為假執行之宣告，即有未洽，上
    訴意旨指摘原判決此部分不當，求予廢棄改判，為有理由，爰由本院將原判決此
    部分廢棄，改判如主文第二項所示。至被上訴人之請求應准許部分，原審判命上
    訴人如數給付，並無違誤，上訴意旨指摘原判決該部分不當，求予廢棄改判，為
    無理由，應予駁回。
六、本件事證已明，兩造其餘攻擊防禦方法，經核與本判決之結果不生影響，爰不一
    一論述。
七、據上論結，本件上訴為一部有理由，一部無理由，依民事訴訟法第四百五十條、
    第四百四十九條第一項、第七十九條但書，判決如主文。
中      華      民      國    九十二    年      四      月    一       日
                              民事第十一庭
                                  審判長法  官  吳  景  源
                                        法  官  連  正  義
                                        法  官  滕  允  潔
右正本係照原本作成。
如不服本判決，應於收受送達後二十日內向本院提出上訴書狀，其未表明上訴理由者
，應於提出上訴後二十日內向本院補提理由書狀（均須按他造當事人之人數附繕本）
上訴時應提出委任律師或具有律師資格之人之委任狀；委任有律師資格者，另應附具
律師資格證書及釋明委任人與受任人有民事訴訟法第四百六十六條之一第一項但書或
第二項（詳附註）所定關係之釋明文書影本。
中      華      民      國    九十二    年      四      月      一      日
                                        書記官  黃  麗  玲
附註：
民事訴訟法第四百六十六條之一（第一項、第二項）：
對於第二審判決上訴，上訴人應委任律師為訴訟代理人。但上訴人或其他法定代理人
具有律師資格者，不在此限。
上訴人之配偶、三親等內之血親、二親等內之姻親，或上訴人為法人、中央或地方機
關時，其所屬專任人員具有律師資格並經法院認為適當者，亦得為第三審訴訟代理人
。


司法院資訊處製作；財團法人民間司法改革基金會備份。
